【裁判字號】    96,訴,2397
【裁判日期】    971008
【裁判案由】    返還房屋
【裁判全文】
臺灣臺中地方法院民事判決  96年度訴字第2397號
原      告  戊○○
訴訟代理人  黃永泉  律師
複  代理人  賴淑惠  律師
訴訟代理人  龔正文  律師
複  代理人  陳宏盈  律師
被      告  籐原農業企業股份有限公司
    兼
法定代理人  乙○○
訴訟代理人  甲○○
            周進文  律師
上  一  人
複  代理人  己○○
上列當事人間請求返還房屋事件，經本院於民國97年9月17日言
詞辯論終結，判決如下：
    主    文
被告籐原農業企業股份有限公司應將坐落於臺中縣外埔鄉○○段
六六三之七地號土地，及坐落其上門牌號碼為臺中縣外埔鄉○○
村○○路水頭巷二五之二號，如附圖所示Ａ部分，面積三十七點
七三平方公尺，及如附圖所示Ｂ部分，面積一千一百三十一點五
七平方公尺之建物，予以拆除，返還原告。
被告應連帶給付原告新臺幣貳萬參仟玖佰玖拾壹元，及自民國九
十七年八月二十二日起至清償日止，按年利率百分之五計算之利
息。
被告應自民國九十七年七月二十一日起至履行本判決第一項行為
之日止，按月連帶給付原告新臺幣壹仟伍佰玖拾玖元，及各自每
月二十二日起至清償日止按年利率百分之五計算之利息。
原告其餘之訴駁回。
訴訟費用由被告籐原農業企業股份有限公司負擔二分之一，餘由
原告負擔。
本判決第一項於原告以新臺幣捌拾萬元供擔保後，得假執行；但
被告籐原農業企業股份有限公司以新臺幣貳佰參拾玖萬玖仟零伍
拾伍元為原告預供擔保後，得免為假執行。本判決第二、三項得
假執行；但被告籐原農業企業股份有限公司以新臺幣貳萬伍仟伍
佰玖拾元為原告預供擔保後，得免為假執行。
原告其餘假執行之聲請駁回。
    事實及理由
一、原告起訴主張：
  (一)緣坐落臺中縣外埔鄉○○段663-7地號，面積1599.37平方公
    尺之土地 (下稱系爭土地)，及坐落其上，未辦理建物保存
    登記，門牌號碼為臺中縣外埔鄉○○村○○路水頭巷25 之2
    號之建物 (下稱系爭房屋)，經實測結果包括如附圖所示Ａ
    部分，面積37.73平方公尺，及如附圖所示Ｂ部分，面積
    1131.57平方公尺，原均屬訴外人丁○所有，並於民國94年9
    月28日出售予原告。系爭房屋已於95年2月間以原告名義向
    稅捐稽徵機關辦理房屋稅籍登記，以原告為房屋稅納稅義務
    人，至系爭土地則因法令限制，待96年4月20日方辦理所有
    權移轉登記，登記為原告所有。
  (二)系爭房屋及系爭土地現均為被告籐原農業企業股份有限公司
    ( 下稱籐原公司)占用中，惟被告籐原公司不論與原告之前
    手即訴外人丁○或原告間，均無租賃關係存在，被告籐原公
    司即為無權占有。爰依民法第767條之規定及最高法院41 年
    台上字第27號判例之見解，請求被告籐原公司將系爭房屋及
    土地騰空遷讓返還予原告。
  (三)按當事人就有利於己之事實者，就其主張之事實有舉證責任
    ，民事訴訟法第277條前段定有明文。系爭土地為原告所有
    ，而坐落於其上之系爭房屋，納稅義務人亦為原告，縱被告
    抗辯系爭房屋為被告興建而原始取得所有權，被告籐原公司
    就其曾經原土地所有權人丁○同意興建及系爭房屋確係由被
    告籐原公司所建造之事實，應負舉證責任。且依被告籐原公
    司提出之農地租賃契約書中所載，被告籐原公司承租之標的
    包括系爭房屋，倘系爭房屋為被告籐原公司興建而原始取得
    ，即無向訴外人丙○○及吳均能承租之必要，益證被告抗辯
    之矛盾，不足採信。
  (四)縱依被告籐原公司抗辯，系爭房屋為被告籐原公司原始取得
    所有權 (惟原告否認之)，被告籐原公司對系爭房屋所占用
    之基地即系爭土地，亦無占用之合法權源。系爭土地之原所
    有權人即訴外人丁○，未曾同意將系爭土地出租予被告籐原
    公司，被告提出之「同意書」尚非丁○之簽名，丁○亦未授
    權訴外人丙○○代為訂定。且依被告籐原公司提出之「農地
    租賃契約」及「同意書」互核比對，「同意書」記載之租賃
    標的較「農地租賃契約」多出系爭土地，但租金卻未增加，
    應認定就系爭土地並無租金約定，核與租賃之法律構成要件
    不符，被告籐原公司主張就系爭土地有租賃關係存在亦無理
    由。
  (五)繼按無權占有他人土地，可能獲得相當於租金之利益，又公
    司負責人對於公司業務之執行，如有違反法令致他人受有損
    害時，對他人應與公司負連帶賠償之責，公司法第23條第2
    項定有明文。是被告籐原公司因無權占用原告所有之系爭房
    屋及土地，自係獲有相當於租金之利益，並致原告受有損害
    ，原告自可依不當得利及侵權行為之規定，請求被告籐原公
    司及被告籐原公司之負責人即被告乙○○連帶賠償因無權占
    用系爭房屋及土地所受之利益。爰參照土地法第94條第2項
    之規定，以坐落土地之公告土地現值以及系爭房屋現值相加
    總和年息8%計算不當得利之數額。系爭土地起訴時公告現值
    為每平方公尺新台幣（下同）1,500元，系爭房屋起訴時課
    稅現值為2,500,600元，則自96年4月21日原告取得系爭土地
    所有權翌日起算，至追加起訴時即97年7月20日止，被告籐
    原公司占用系爭房屋及土地之不當得利為489,965元﹝計算
    式：(1500*1599.37+0000000)*0.8*(1+3 /12)=489965﹞。
    自97年7月21日起至被告籐原公司遷讓返還系爭房屋及土地
    之日止，被告籐原公司因占用所獲得相當於租金之不當得利
    為每月32,644元﹝計算式：(1500*1599.37+0000000)*0.
    8*1/12=32644﹞。
  (六)又原告先位聲明係以主張如附圖所示Ａ、Ｂ部分之建物皆為
    原告所有，爰請求判決如先位聲明部分。惟鈞院倘認就如附
    圖所示Ａ、Ｂ部分之建物為被告籐原公司所出資興建，則請
    求判決如備位聲明。並先位聲明：1、被告籐原公司應將系
    爭土地，及坐落其上之系爭房屋，騰空遷讓返還原告。2、
    被告應連帶給付原告489,965元及自聲明追加狀送達之日 (
    即97年8月21日)起至清償日止，按年利率5%計算之利息。3
    、被告應自97年7月21日起至履行第1項行為之日止，按月給
    付原告32,664元暨法定利息。4、原告願供擔保，請准宣告
    假執行。另就先位聲明第1項之部分，備位聲明如主文第一
    項所示。
二、被告則以：
  (一)原告主張依民法第767條規定訴請被告遷讓系爭房屋，原告
    自應就其為系爭房屋所有權人之事實負舉證責任。縱原告登
    記為系爭房屋之納稅義務人，惟房屋稅籍之變更與否，與房
    屋所有權之移轉無涉，更非房屋所有權移轉之要件，最高法
    院79年度台上字第875號判決意旨可資參照，自不得僅憑原
    告為系爭房屋之納稅義務人，即認原告就系爭房屋有所有權
    。
  (二)含系爭房屋在內，坐落於臺中縣外埔鄉○○段663-3、663
    -4 、663-5、663-6地號土地 (均為訴外人丙○○及吳均能
    所有)及本件系爭土地上之地上物，實均係訴外人丙○○即
    丁○之子於92年間所興建，用以經營民宿，惟僅興建至有簡
    易之地基及柱子，尚未達足以遮風避雨及得作為經濟上交易
    客體之程度，訴外人丙○○即無資金可投入繼續興建，乃向
    被告乙○○夫婦請求參與投資。被告乙○○夫婦應訴外人丙○○之請求，乃陸續投入資金約55,000,000元，而就訴外人
    丙○○前已投資興建之部分，雙方則合意作價6,500,000 元
    。為使投資能長久經營，雙方協議應設立公司，並以各自投
    入之資金作為股權金額，兩造乃於94年9月5日申請設立被告
    籐原公司，含系爭房屋在內之上揭地上物，則作為被告籐原
    公司資產。
  (三)含系爭房屋在內之上揭地上物陸續完工後，因該等地上物係
    坐落於訴外人丙○○及訴外人丁○所有之系爭土地上，因土
    地部分並非出資範圍，為使含系爭房屋在內之上揭地上物取
    得對基地之合法占有權源，被告籐原公司爰先於94年11月30
    日就為訴外人丙○○及吳均能所有之土地部分，與訴外人丙○○訂定租賃契約，嗣並於96年2月13日就訴外人丁○所有
    之系爭土地部分，以簽訂同意書之方式 (下稱系爭同意書)
    ，亦將其納入承租範圍內。原告雖否認該同意書之真正，主
    張係訴外人丙○○無權代理丁○所簽定，惟依原告所提出之
    買賣契約書，原告向訴外人丁○買受系爭土地及建物時，係
    由訴外人丙○○代理丁○簽定，顯見丁○就系爭土地已授予
    訴外人丙○○代理權，是該同意書縱非丁○親自書寫或事先
    不知有該同意書之存在，丁○亦應負授權人之責任，該同意
    書仍為有效。次查被告籐原公司係於系爭房屋所在園址經營
    「虎家庄長壽園區」，訴外人丁○每天均在園區內教導武術
    ，且丁○實際上居住之處所即毗鄰「虎家庄長壽園區」，是
    被告籐原公司在丁○所有之系爭土地上興建系爭房屋，丁○
    自始即知悉，倘丁○不同意被告籐原公司於伊所有之系爭土
    地上興建系爭房屋，早應提出異議，亦不可能在被告籐原公
    司於系爭房屋所在之「虎家庄長壽園區」內教導武術，故丁○亦應負表見代理之授權人責任，被告籐原公司自有占用系
    爭土地之合法權源，不因系爭土地嗣後轉讓為原告所有而受
    影響。
  (四)並均聲明：原告之訴及假執行之聲請均駁回，被告籐原公司
    並為如受不利判決，願供擔保，請准宣告免為假執行之聲請
    。
三、兩造不爭執之事項：
  (一)本件系爭土地為坐落於臺中縣外埔鄉○○段0663之007地號
    ，面積1599.37平方公尺之土地，原屬訴外人丁○所有，嗣
    於96年4月20日移轉登記為原告所有。
  (二)系爭房屋為坐落其上，未辦理建物保存登記，門牌號碼為臺
    中縣外埔鄉○○村○○鄰○○路水頭巷25之2號之建物，系爭
    房屋經實測結果包括如附圖所示Ａ部分，面積37.73平方公
    尺，及如附圖所示Ｂ部分，面積1131.57平方公尺，原告登
    記為系爭房屋之納稅義務人。
  (三)系爭房屋及系爭土地現均為被告籐原公司占有使用中。
四、本件關鍵爭點：
  (一)系爭房屋之原始起造人是否為訴外人丁○？
  (二)倘系爭房屋非訴外人丁○原始取得，則原告請求被告籐原公
    司拆屋還地是否於法有據？
    1.系爭房屋是否屬被告籐原公司所有？
    2.被告籐原公司占用系爭土地是否有合法權源？
      (1)系爭同意書之簽定是否係訴外人丙○○無權代理丁○
         所為？
      (2)倘係無權代理，訴外人是否應負表見代理之授權人責
         任？
  (三)如被告籐原公司占用系爭土地無正當權源，因占用系爭土地
    而應賠償原告相當於租金之損害金數額為何？
五、得心證之理由：
  (一)按「在臺灣公產管理處出賣訟爭房屋後，如已將對於訟爭房
    屋之返還請求權隨之移付於上訴人，則上訴人就訟爭房屋，
    縱因未為移轉登記不能為所有權之主張，而本於上述房屋返
    還請求權，向被上訴人請求返還訟爭房屋，除被上訴人另有
    足以對抗出賣人之事由以對抗上訴人外，自不容被上訴人藉
    詞於未經登記，拒絕交付。」，最高法院41年台上字第27號
    判例意旨可資參照，原告主張依該判例之意旨，請求被告籐
    原公司遷讓返還系爭房屋固非無據，惟其前提需原告之前手
    即訴外人丁○就系爭房屋對被告籐原公司有返還請求權，亦
    即丁○就未經所有權第一次登記之系爭房屋原始取得其所有
    權。次按當事人主張有利於己之事實者，就其事實有舉證之
    責任，民事訴訟法第277條前段定有明文，原告就系爭房屋
    原係訴外人丁○所有之事實，應負舉證責任。查原告就系爭
    房屋為訴外人丁○所有一節，始終未能舉證以實其說，縱原
    告依被告籐原公司提出之農地租賃契約書主張，被告籐原公
    司承租之標的包括系爭房屋，倘系爭房屋為被告籐原公司興
    建而原始取得，即無向訴外人丙○○及吳均能承租之必要云
    云，亦僅係認定系爭房屋是否為被告籐原公司所有之佐證，
    尚無從因系爭房屋非被告籐原公司所有，即遽予推認為訴外
    人丁○所有。是原告既未能證明系爭房屋係訴外人丁○所有
    ，即無自丁○處受讓系爭房屋之可能，原告先位聲明請求被
    告籐原公司騰空遷讓返還系爭房地即屬於法無據，應予駁回
    。
  (二)原告備位聲明請求被告籐原公司拆除系爭房屋，並將系爭土
    地返還予原告，按返還土地係指移轉土地之占有之謂，故返
    還土地必須排除地上房屋，始克達成交還土地之目的。房屋
    之拆除，為一種事實上之處分行為，是未經辦理所有權第一
    次登記之建物，須係原始取得所有權且未移轉予他人者，或
    係繼受取得事實上處分權之人，始得予以拆除。查被告抗辯
    系爭房屋係訴外人丙○○即丁○之子於92年間所興建，用以
    經營民宿，惟僅興建至有簡易之地基及柱子，尚未達足以遮
    風避雨及得作為經濟上交易客體之程度，嗣由被告乙○○夫
    婦應訴外人丙○○之請求陸續投入資金繼續興建，雙方協議
    設立被告籐原公司，並以各自投入之資金作為股權金額，系
    爭房屋則作為被告籐原公司資產等事實，業據其提出被告籐
    原公司95年12月18日股東臨時會會議紀錄及工程請款單據在
    卷在卷可憑，參以94年11月30日被告籐原公司與訴外人丙○○、吳均能訂定之農地租賃契約，其中租賃標的包括系爭房
    屋以觀，應堪認定系爭房屋係訴外人丙○○與被告乙○○夫
    婦共同出資興建原始取得所有權，嗣再作價投資款轉讓予被
    告籐原公司，被告籐原公司對系爭房屋有事實上處分權應堪
    予認定。
  (三)被告籐原公司就占用之系爭土地為原告所有固不否認，惟抗
    辯其與系爭土地之原所有權人即訴外人丁○間定有租賃契約
    ，依民法第426條之1之規定，租賃關係對原告仍繼續存在。
    原告則否認丁○就系爭土地曾與被告籐原公司定有租賃契約
    ，系爭同意書係訴外人丙○○無權代理丁○所簽定。經查，
    訴外人丙○○曾於臺中地方法院檢察署96年度調偵字第444
    號傷害案件偵查中具結證稱：「戊○○從93年就向我父親買
    這個土地，因為法令關係沒有辦法賣，於94年6月 (應為96
    年4月)登記於戊○○，在此之前我於96年2月13日出租我及
    兒子及丁○所有的663-7土地給籐原公司，663-7前手是丁○
    ，就是我父親，丁○他現在已經92歲了，同意書上的簽名是
    我簽的，丁○自始至終都不知道該土地被我出租給籐原公司
    。」，有96年9月21日訊問筆錄影本在卷可稽。另訴外人丁○亦於本院96年度第2213號履行契約事件審理中陳稱：「我
    從來沒有看過這個同意書，其上同意人也不是我簽名，也沒
    有授權被告丙○○、吳均能訂立同意書，關於這件同意書我
    均不知情。」，亦有97年2月29日言詞辯論筆錄影本附卷可
    參。訴外人丙○○甘冒負偽造文書罪之刑事責任，自承就系
    爭同意書之簽定未經丁○同意，丁○亦明知如此（事前不知
    情亦未授權，事後復不承認）將使其子受刑事訴追之危險，
    依通常之經驗法則，堪認系爭同意書確係丙○○無權代理丁○所簽定，非經丁○承認，該租賃契約不生效力。
  (四)按由自己之行為表示以代理權授與他人，或知他人表示為其
    代理人而不為反對之表示者，對於第三人應負授權人之責任
    。民法第169條固定有明文，惟民法第169條所謂知他人表示
    為其代理人而不為反對之表示者，以本人實際知其事實為前
    提，其主張本人知此事實者，應負舉證之責，最高法院68年
    台上字第1081號判例可資參照，本件自應由被告籐原公司舉
    證證明丁○明知丙○○表示為其代理人而簽定系爭同意書，
    且不為反對之表示。經查，被告籐原公司所舉證據，無非以
    被告籐原公司係於系爭房屋所在園址經營「虎家庄長壽園區
    」，訴外人丁○每天均在園區內教導武術，且丁○實際上居
    住之處所即毗鄰「虎家庄長壽園區」為由，主張被告籐原公
    司在丁○所有之系爭土地上興建系爭房屋，丁○自始即知悉
    ，故丁○應負表見代理之授權人責任云云。惟被告籐原公司
    所經營之「虎家庄長壽園區」所占用之土地除系爭土地外，
    亦包括其周圍為訴外人丙○○及吳均能所有之663-3、663-4
    、663-5、663-6地號土地，各筆土地間並無明確界址，尚難
    據此即認定丁○係明知系爭房屋已占用伊所有之系爭土地，
    或其誤以為系爭房屋所占用之部分為丙○○及吳均能名下之
    土地，亦不無可能。況縱認丁○明知被告籐原公司所有之系
    爭房屋占用伊所有之系爭土地，而不為異議，亦僅足證明丁○容認被告籐原公司使用系爭土地，無從據以證明丁○有明
    知丙○○表示為其代理人而簽訂同意書之事實。被告抗辯丁○應負表見代理之授權人責任，而主張占用系爭土地有合法
    權源，尚屬無據。從而，原告備位聲明請求被告籐原公司應
    將坐落系爭土地上之系爭房屋拆除部分，於法有據，應予准
    許，至於追加被告乙○○部分，既非有權處分系爭房屋者，
    原告請求其拆除系爭房屋部分，自屬無據，應予駁回。
  (五)被告籐原公司占用系爭土地既屬無權占有，而無權占用他人
    之物，自占有人方面，依社會通念可能獲得相當於租金之利
    益。就權利人而言，如無反證，其所受損害自與租金相當，
    兩者同以租金數額為據，最高法院61年台上字第1675 號判
    例、58年度台上字第3717號判決可資參照。又公司負責人對
    於公司業務之執行，如有違反法令致他人受有損害時，對他
    人應與公司負連帶賠償之責，公司法第23條第2項亦定有明
    文。是原告基於侵權行為、不當得利返還請求權，請求被告
    籐原公司與負責人即被告乙○○連帶賠償原告自96年4月21
    日起至被告等拆除系爭房屋返還系爭土地之日止，按月給付
    相當於租金之利益，自無不合。至占用系爭房屋之部分，因
    原告未能證明對系爭房屋有所有權，請求被告2人連帶賠償
    占用系爭房屋之利益，即屬無據。又被告等無權占用相關建
    物，其損害金之計算標準，應參酌土地法第105條準用第97
    條第1項之規定計算，較為客觀公允，最高法院81年度台上
    字第339號判決意旨可資參照，是以原告援引土地法第94條
    ，尚有違誤。依土地法第97條規定：「城市地方房屋之租金
    ，以不超過土地及其建築物申報總價額年息10%為限」，所
    謂以年息10%為限，乃指租金之最高限額而言，並非必須照
    申報價額10%計算之，且尚須斟酌房屋之位置、工商繁榮程
    度、使用人利用房屋之經濟價值、所受利益，彼等關係及社
    會感情等情事，以為決定，最高法院亦著有68年台上字第
    371號判例可資參酌。查系爭土地經本院履勘現場，地處偏
    遠，周圍亦非繁榮，本院認應以年利率5%為相當。次按所謂
    土地之總價額，依土地法施行法第25條規定，土地價額依法
    定地價，而法定地價，依土地法第148條規定，係土地所有
    人依該法規定所申報之地價。系爭土地之申報地價為每平方
    公尺240元，有土地登記謄本在卷可稽，系爭土地價額即為
    383,849元 (計算式：240*1599.37=383849，元以下四捨五
    入)。從而，原告請求依此金額按年利率5%計算，請求被告
    連帶給付自96年4月21日至97年7月20日止，總計23,991元 (
    計算式：383849*5%*15/12=23991，元以下四捨五入)，及自
    97年8月22日（即追加起訴狀繕本送達翌日)起至清償日止之
    法定遲延利息，並就未屆期部分，自97年7月21日起至返還
    系爭房屋與原告之日止，按月給付原告1,599元 (計算式：
    383849* 5%*1/12= 1599)相當於租金之不得當利及法定遲延
    利息，為有理由，應予准許，逾此部份之請求為無理由，應
    予駁回。
六、綜上所述，原告先位聲明請求被告籐原公司騰空遷讓返還系
    爭房屋及土地固無理由，惟就其依民法第767條之規定，備
    位聲明請求被告籐原公司應將座落於系爭土地上之系爭房屋
    拆除並將系爭土地返還原告，及被告應連帶給付如主文第二
    、三項所示相當於租金之損害賠償之範圍內，為有理由，應
    予准許，逾此部分之請求則無理由，應予駁回。
七、原告與被告籐原公司均陳明願供擔保，聲請宣告假執行及免
    為假執行，經核本判決主文第一項原告勝訴部分，合於法律
    規定，爰分別酌定相當之擔保金額宣告之；本判決第二、三
    項所命給付之金額合計未逾500,000元，依民事訴訟法第389
    條第1項第5款規定，應依職權宣告假執行。原告所為此項聲
    請，不過促本院為此職權之行使，並就被告籐原公司聲請免
    為假執行之部分，酌定相當之擔保金額予以宣告之；原告其
    餘假執行之聲請，因訴之駁回而失所依據，不予准許。
八、據上論結，本件原告之訴為一部有理由、一部無理由，依民
    事訴訟法第79條、第85條第1項但書、第389條第1項第5款、
    第390條第2項、第392條第2項，判決如主文。
中    華    民    國    97    年    10    月     8    日
                  民事第三庭    法  官   曹宗鼎
上正本係照原本作成。
如對本判決上訴，須於判決送達後20日內向本院提出上訴狀。
中    華    民    國    97    年    10    月     8    日
                                書記官   黃聖心


司法院資訊處製作；財團法人民間司法改革基金會備份。
